【裁判字號】    98,易,427
【裁判日期】    981008
【裁判案由】    侵占等
【裁判全文】
臺灣彰化地方法院刑事判決               98年度易字第427號
公  訴  人  臺灣彰化地方法院檢察署檢察官
被      告  丙○○
            丁○○
共      同
選任辯護人  張益隆律師
上列被告等因侵占等案件，經檢察官提起公訴（97年度偵續字第
140 號），本院判決如下：
    主  文
丙○○、丁○○共同為他人處理事務，意圖為自己不法之利益，
而為違背其任務之行為，致生損害於本人之財產，各處有期徒刑
伍月，如易科罰金，均以新臺幣壹仟元折算壹日。
    事  實
一、丙○○係吳全忠之配偶（吳全忠於民國82年11月間去世），
    丁○○為其2 人之子；戊○○則係吳全忠生前任職在彰化縣
    福興鄉公所之同事。79年4 月間某日，吳全忠與戊○○共同
    購買坐落彰化縣溪湖鎮○○段第948 地號土地1 筆及其上建
    物1 棟（下稱本件不動產），約定由吳全忠出資五分之四、
    戊○○出資五分之一，因受限當時土地法第30條「私有農地
    所有權之移轉，其承受人以能自耕者為限」之規定，則借用
    有自耕農身分之丙○○為登記名義人，並於79年5 月1 日先
    以丙○○及戊○○長子許友銘（現名許祐瑋）之名義簽立協
    議書，約定「…由合夥人丙○○名義移轉登記，但事實上合
    夥人許友銘應取得所有權五分之一之權利及義務，嗣後如有
    欲出售合夥財產者，須經全體同意處分，並按應取得權利比
    率分配錢項…」等字樣，再於79年5 月11日以丙○○為登記
    名義人辦理移轉登記。詎丙○○與丁○○2 人於吳全忠過世
    後，竟基於共同為自己不法利益之犯意聯絡，在為他人處理
    事務時違背其任務，未經戊○○之同意，擅自於96年間將本
    件不動產全部以每坪新臺幣（下同）3 萬9,800 元之價格出
    售與黃怡婷，並於96年8 月13日辦畢移轉登記，致生損害於
    戊○○就本件不動產所擁有五分之一之財產權利。
二、案經戊○○訴由臺灣彰化地方法院檢察署檢察官偵查起訴。
    理  由
一、證據能力之認定：
  (一)按被告以外之人於審判外之言詞或書面陳述，除法律有規定
    者外，不得作為證據，刑事訴訟法第159 條第1 項定有明文
    ；又按被告以外之人於審判外之陳述，雖不符刑事訴訟法第
    159 條之1 至第159 條之4 之規定，而經當事人於審判程序
    同意作為證據，法院審酌該言詞陳述或書面陳述作成時之情
    況，認為適當者，亦得為證據，同法第159 條之5 第1 項亦
    有明文。查本件檢察官所引用具傳聞性質之書面資料，被告
    及其辯護人就證人甲○○於97年1 月11日之偵訊筆錄不同意
    引為證據外，其餘均不爭執該等證據之證據能力，並使用作
    為認定事實之依據；本院復審酌該等書面資料之取得過程並
    無瑕疵，與本案待證事實間復具有相當之關聯性，以之作為
    本案證據尚無不當，是該等證據均具有證據能力。
  (二)次按被告以外之人於檢察事務官、司法警察官或司法警察調
    查中所為之陳述，與審判中不符時，其先前之陳述具有較可
    信之特別情況，且為證明犯罪事實存否所必要者，得為證據
    ，刑事訴訟法第159 條之2 復有明文。查被告及其辯護人爭
    執證人甲○○於97年1 月11日偵訊筆錄之證據能力，此證人
    之偵訊筆錄係於檢察事務官面前所為，係屬審判外之陳述，
    又查無該陳述有其他較可信之特別情況，即無傳聞例外規定
    之適用，是該證人於偵訊中之陳述自不具有證據能力。
二、訊據被告丙○○、丁○○2 人均矢口否認有何前揭犯行，被
    告丙○○辯稱：土地是我與我先生吳全忠去買的，一開始夫
    妻倆共同去賣主家，後來賣方到我家，我們才買土地云云；
    被告丁○○則辯稱：我爸爸過世，告訴人戊○○沒有去找我
    媽媽，一直來找我，後來我問我媽媽，我媽媽說土地是她與
    我父親買的，但因為告訴人一直來騷擾我，我才會付錢給告
    訴人云云；其2 人之辯護人為被告辯護稱：被告2 人並未受
    戊○○委任，也未為其處理任何事務，與背信罪構成要件不
    該當，本件不動產自始既是被告丙○○所有，被告處分不動
    產，係處分自己之財產，並無易持有為所有之意圖云云。經
    查：
  (一)本件不動產之土地原登記面積為1018平方公尺，其上建物為
    農舍，79年5 月11日以「買賣」登記原因，由甲○○移轉登
    記予被告丙○○，嗣該土地逕為分割僅餘904 平方公尺，一
    部分土地遭政府徵收，被告丁○○將該土地徵收款項之一部
    即13萬2 千元，於88年10月13日匯予告訴人戊○○，嗣出售
    予黃怡婷並於96年8 月13日並辦畢移轉登記，此有卷附之土
    地登記簿謄本（見96年度他字第1927號卷第51至54頁）、建
    築改良物登記簿謄本（見同上他字卷第55至61頁）、彰化縣
    福興鄉農會信用部客戶往來交易明細表（存戶名稱為戊○○
    ，見同上他字卷第5 頁）及土地、建物登記第二類謄本（見
    他字卷第6 至8 頁）可參，且為被告2 人所不爭執。是本件
    不動產由證人甲○○於79年售出後，以丙○○為登記名義人
    ，同時在吳全忠死亡後將近6 年之88年間就該不動產之部分
    土地徵收款匯予戊○○，並於96年間將該不動產售予黃怡婷
    等行為，是為事實。
  (二)又本件不動產之出賣人甲○○於本院審理時結證稱：本件不
    動產是透過吳國禎介紹，與吳全忠談好價錢，當天在吳全忠
    家裡打契約，錢是在他上班的地方拿票，買賣的過程中第一
    次看到吳全忠是在吳全忠家裡，當天就簽訂買賣契約，一開
    始是吳全忠跟我打契約，後來因為那塊地在我家附近，我看
    過在庭戊○○小姐去拔過草，吳全忠會去我家泡茶時，我是
    聽吳全忠確實在聊天中有提到那塊地黃小姐也有出資，知道
    戊○○有合資購買是聽吳全忠講的，之後交錢給我的是吳全
    忠，戊○○並沒有直接把現金或支票親手交給我，我們在福
    興鄉公所交付款項時，現場有戊○○、吳全忠、乙○○、我
    、我父親及代書，大家坐在一起看著我們辦這件事，戊○○
    不是臨時經過的，我聽說戊○○有合資是聽吳全忠及戊○○
    說的，有聽過好幾次，第一次簽約及交支票係在吳全忠家裡
    ，當時被告丙○○在客廳裡，還端茶給我喝，第二次是在福
    興鄉公所裡也是交支票，有無交現金已忘記了等語（詳見本
    院卷第110 至112 頁），及證人乙○○於本院審理時結證稱
    ：本件不動產買賣是我仲介的，我告訴吳全忠說甲○○有土
    地要賣，吳全忠表示有興趣購買，我有帶吳全忠去看地，之
    後吳全忠就找戊○○再去看一次，他們商量好要一起購買，
    於是就一起買地，我知道他們是福興鄉公所同事，吳全忠出
    資百分之八十，戊○○出資百分之二十，買賣價金是甲○○
    到福興鄉公所收的，我記得是分3 次，至於付款細節，時間
    太久記不得，而被告2 人並未出現在本件不動產買賣過程中
    ，之所以會以被告丙○○的名義登記，是因為吳全忠曾經跟
    我說過他沒有自耕農的身分，所以必須登記在他太太名下，
    我知道有協議書的事，但沒看過內容，是從吳全忠與戊○○
    吃飯時得知，吳全忠交錢給甲○○時，戊○○在場等語（詳
    見本院卷第67頁反面至第69頁）；證人乙○○於偵查時證稱
    ：本件房地是我仲介吳全忠、戊○○去向甲○○買的，我是
    認識吳全忠，他再找戊○○一起買，買賣過程中丙○○完全
    沒有出現，戊○○出資較少，大約是百分之二十左右，我知
    道有出資協議書，但內容如何沒看過等語（詳見96年度他字
    第1927號卷第116 頁），互酌以觀，並細繹戊○○參與本件
    不動產買賣程度，可知戊○○確有合資購買本件不動產。又
    依證人甲○○於本院審理時證稱被告丙○○在伊至吳全忠家
    中簽訂買賣契約時有端茶給伊喝之情，該行為不過是家中女
    主人所展現之應對禮節，且無被告丙○○給付買賣價金或參
    與給付價金過程情境之展現，準此，證人甲○○接受被告丙○○端茶招待實非被告丙○○為買賣契約過程之參與行為。
    而證人甲○○雖證稱並未直接收受戊○○所交付之價金，關
    於另一合夥人戊○○如何將本件買賣價金交由吳全忠代轉予
    出賣人甲○○，或由吳全忠先行墊付予甲○○，此乃吳全忠
    與黃瑞芬間之合夥價金支付關係，實無影響告訴人戊○○就
    本件不動產買賣之共有權利主張。由此再佐以告訴人戊○○
    之指述，同時參以由吳全忠代理丙○○與許友銘（告訴人之
    子由告訴人代理簽名）共同簽立之合夥協議書「…雖已由合
    夥人丙○○名義移轉登記，但事實上合夥人許友銘應取得所
    有權五分之一之權利及義務…」（見同上他字卷第4 頁），
    又該協議書上「吳全忠」之簽名，經被告丁○○、丙○○2
    人均表示看起來像吳全忠的字（見他字卷第15、16頁），該
    協議書之真實性實不容置疑。準此，足知本件不動產之買賣
    確由吳全忠與戊○○共同出資購買，且其出資額為五分之一
    ，應堪無訛。被告丙○○辯稱本件不動產係伊與其先生一起
    買的云云，殊無足採。
  (三)而被告丁○○於88年10月13日將本件不動產部分土地之徵收
    款13萬2 千元匯予告訴人戊○○，同時自91年後每三個月或
    半年就匯本件不動產全部租金的五分之一給戊○○，一年約
    匯1 萬2 千元，共約匯了5 萬元的租金，此為被告丁○○所
    自承，且有告訴人提出之彰化縣福興鄉農會信用部客戶往來
    交易明細表（見他字卷第5 頁之匯13萬2 千元徵收款部分）
    、許祐瑋（即許友銘）於92年2 月11日簽收之租金收據（見
    他字卷第69頁之自90年5 月4 日至92年3 月4 日扣除90及91
    年房屋稅總計3 萬3484元之租金）、土地銀行福興分行交易
    明細（見他字第71頁之92年2 月12日轉帳入3 萬3484元）、
    告訴人整理租金應受分配表及土地銀行福興分行交易明細、
    存簿內頁影本（見他字卷第83頁反面、85、87頁，即92年3
    月27日至96年1 月11日止之租金給付明細）可參，再佐以告
    訴人戊○○於91年11月23日發存證信函，促請被告丙○○給
    付至91年11月止之五分之一權利租金共計3 萬5200元等情（
    見他字卷第65至68頁），而後該租金之處理後續行為均由被
    告丁○○為之，被告丙○○則表示不知匯款情事，由此可推
    知被告丙○○並非掌管家中經濟大權，乃係由已故吳全忠或
    由被告丁○○處理，方屬事實，被告丙○○辯稱家中經濟均
    伊處理，係伊與先生吳全忠共同購買本件不動產云云，並無
    所據，委無足採。又被告丙○○並非本件不動產之買賣契約
    當事人，既如前述，而被告丙○○是為本件不動產之登記名
    義人，當係受借名登記之吳全忠及戊○○之實質權利人之委
    託而處理本件不動產。被告丙○○之配偶吳全忠業已死亡，
    其委任關係因死亡而消滅，另一權利人戊○○與被告丙○○
    間之委任關係既仍存在，被告丙○○當有受戊○○委任處理
    本件不動產之義務，堪以認定。至於辯護人稱被告未受戊○○委任處理事務，顯有誤解，不足採信。
  (四)再者，依告訴人戊○○所提上開土地徵收款及租金款項之匯
    入等資料，此為被告丁○○所不否認，且被告丁○○既不否
    認確於88年間將部分土地徵收款之五分之一匯予告訴人吳瑞
    玲之事實，該匯13萬2 千元之土地徵收款行為，其數額非小
    ，衡諸常情，應係詢問其母親即被告丙○○後方為之，被告
    丁○○、丙○○等2 人應係於支付本件土地徵款之88年間已
    知戊○○就本件不動產擁有五分之一共有權利，洵屬明確。
    或若被告丁○○未詢問被告丙○○而擅自為匯出土地徵收款
    行為，而被告丙○○至遲亦自91年間收受告訴人所寄發催討
    本件不動產之五分之一租金權利之上揭存證信函時，亦知悉
    告訴人吳瑞玲擁有本件不動產之共有權利。至於被告丁○○
    辯稱上揭土地徵收款及租金之匯款行為，係因告訴人戊○○
    來伊上班地點鬧，伊擔心工作問題才匯款云云，並未見被告
    提出相關事證以實其說。再觀之被告丁○○除匯了13萬2 千
    元之土地徵收款外，並自90年至96年1 月間持續匯租金予告
    訴人戊○○，其租金給付長達7 年之久，顯非一句擔心工作
    問題即足以解釋，被告丙○○及丁○○2 人知悉告訴人吳瑞
    玲就本件不動產有五分之一權利，顯在本件不動產於96年間
    出售予黃怡婷之前，應堪認定。
  (五)被告丙○○既係本件不動產之登記名義人，當有受借名登記
    之吳全忠及戊○○之實質權利人之委託而處理本件不動產之
    義務，而告訴人戊○○擁有五分之一權利仍存在，且為被告
    丙○○及丁○○所知悉，被告丁○○雖非不動產登記名義人
    ，非受委託處理事務之人，然本件不動產出售予黃怡婷時，
    其間洽談約半年之久（詳見他字卷第17頁之證人黃怡婷偵訊
    筆錄），且佐以被告丁○○自承買賣當天伊在家裡也在場，
    媽媽有叫伊看契約書，96年初開始討論買賣本件不動產的事
    ，因伊都住家裡知道黃怡婷父親來找我母親談買賣不動產的
    事（見本院卷第117 頁反面），同時參以被告丁○○給付予
    戊○○最後一筆租金為96年1 月11日給付96年1 月至3 月之
    租金共計2900元（見他字卷第83頁反面、第87頁），該不動
    產在96年1 月給付三個月租金2900元後，約莫半年時間，即
    於同年7 月26日與黃怡婷成立買賣關係，並於8 月13日辦畢
    移轉登記，其時間之謀合，更足見被告丁○○就本件不動產
    出售予黃怡婷之事實不僅知悉且有參與，並與被告丙○○共
    同為違背處理委任人戊○○之事務行為，而被告丁○○雖非
    不動產之登記名義人，亦非接受戊○○處理委任事務之人，
    然被告丁○○與被告丙○○間既有犯意聯絡，且為行為分擔
    ，當與被告丙○○同負其責，堪認明確。
  (六)綜上所述，被告丙○○、丁○○2 人均明知告訴人戊○○就
    本件不動產擁有五分之一權利，卻未經其同意，而為違背其
    委任事務行為，擅自出售予黃怡婷，致生損害於戊○○之財
    產，其2人所為均係犯背信罪，本件事證已臻明確，被告丙○○、丁○○2人之犯行均堪認定。
三、論罪科刑之理由：
  (一)核被告丙○○、丁○○2 人所為，係犯刑法第342 條第1項
    之背信罪。
  (二)告訴人戊○○未具有自耕農身分，其與吳全忠合資購買本件
    不動產，將其權利信託登記予被告丙○○，而被告丙○○僅
    為本件不動產之登記名義人，並無處理告訴人戊○○借名登
    記之不動產權利，惟被告丙○○違反信託契約之約定，將受
    託登記名下之不動產出售，其行為與刑法上侵占罪之侵占自
    己持有他人之物構成要件有間，自難令其負侵占之刑責，應
    成立刑法第342 條第1 項之背信罪（最高法院85年度臺非字
    第36號判決意旨可資參照）。雖起訴意旨認被告2 人係觸犯
    刑法第335 條第1 項之侵占及同法第342 條第1 項之背信罪
    ，為法條競合關係，應論以侵占罪，惟本院認被告戊○○係
    本件不動產之登記名義人，其出售不動產行為，形式上係處
    理自己事務，並非持有他人之物，僅係違背他人委任事務之
    處理行為，應論以背信罪。檢察官既認為該二罪係法條競合
    之特別關係而應論以侵占罪，本院自無庸就該不成立之侵占
    罪，另為無罪之諭知，附此敘明。
  (三)又被告丁○○雖非受戊○○委任處理事務之人，惟其與共同
    被告丙○○就違背委任事務致生損害於委任人戊○○財產之
    行為，有犯罪聯絡及行為分擔，應依刑法第31條第1 項之規
    定，論以共同正犯。
  (四)爰審酌被告丙○○僅國小程度，被告丁○○為空中行專畢業
    ，其2 人既明知告訴人就本件不動產有出資權利，竟意圖為
    自己不法利益，不經共有權利人戊○○之同意，擅自與買受
    人洽談出售事宜約半年，而將之售出，且未將告訴人戊○○
    應分得之買賣價金交予告訴人，又於犯罪後不思積極彌補所
    造成之損害，飾詞狡辯與掩飾，推稱於出售本件不動產後方
    獲知戊○○為共有權利之主張，同時考量被告已支出本件不
    動產之部分徵收款及數年租金，暨被告2 人並無任何前科紀
    錄，素行良好，被告2 人之犯罪動機、目的、手段，及告訴
    人戊○○所受之損害等一切情狀，分別量處如主文所示之刑
    及易科罰金之折算標準示懲。
四、應適用之法條：
  (一)刑事訴訟法第299 條第1 項前段。
  (二)刑法第28條、第31條第1 項、第342 條第1 項、第41條第1
    項，刑法施行法第1 條之1 第1 項、第2 項前段。
本案經檢察官葉建成到庭執行職務。
中    華    民    國    98    年    10    月    8     日
                  刑事第五庭  審判長法  官  周淡怡
                                    法  官  王奕勛
                                    法  官  李淑惠
以上正本證明與原本無異。
如不服本判決應於收受判決後10日內向本院提出上訴書狀，並
應敘述具體理由。其未敘述上訴理由者，應於上訴期間屆滿後
20日內向本院補提理由書(均須按他造當事人之人數附繕本)
「切勿逕送上級法院」。
告訴人或被害人對於判決如有不服具備理由請求檢察官上訴者，
其上訴期間之計算係以檢察官收受判決正本之日期為準。
中    華    民    國    98    年    10    月    8     日
                                    書記官  張清秀
附錄論罪科刑法條全文：
中華民國刑法第342條(背信罪)
為他人處理事務，意圖為自己或第三人不法之利益，或損害本人
之利益，而為違背其任務之行為，致生損害於本人之財產或其他
利益者，處5年以下有期徒刑、拘役或科或併科1千元以下罰金。
前項之未遂犯罰之。


司法院資訊處製作；財團法人民間司法改革基金會備份。
